臺灣板橋地方法院刑事判決　　　　　　 94年度簡上字第291號
上　訴　人　乙○○
即　被　告
上列上訴人因妨害名譽案件，不服本院94年度簡字第302 號中華
民國94年4 月21日第一審判決（聲請簡易判決處刑案號：93年度
偵字第19336 號），提起上訴，暨臺灣板橋地方法院檢察署檢察
官移送併案審理 (94年度偵字第8826號)， 本院管轄之第二審合
議庭判決如下：
    主  文
上訴駁回。
    事  實
一、乙○○與甲○○為鄰居關係，同住在由國防部北部地區後備
    司令部列管、址設臺北縣土城市○○路263 號之退休軍士官
    人員宿舍即「居安一莊」內，甲○○並擔任居安一莊自治會
    長；詎乙○○因認甲○○將「居安一莊」之住戶名冊上關於
    乙○○之姓名、官階記載錯誤，心有未甘，竟基於公然侮辱
    之概括犯意，先於民國93年10月17日上午10時許，在居安一
    莊之特定多數人得以共見共聞之甲○○辦公室內，高聲辱罵
    甲○○「混蛋」等語，致其名譽受損；復承前概括犯意，於
    翌日上午12時許，在上址大門門廳之特定多數人得以共見共
    聞處所辱罵甲○○「他媽的Ｂ」等語，致甲○○名譽受損。
二、案經甲○○訴由臺北縣政府警察局土城分局報告臺灣板橋地
    方法院檢察署檢察官偵查聲請簡易判決處刑暨臺灣板橋地方
    法院檢察署檢察官移送併案審理。
    理  由
甲、證據能力部分：
一、按被告以外之人於審判外之言詞或書面陳述，除法律有規定
    者外，不得作為證據，刑事訴訟法第159 條第1 項定有明文
    ，此即學理上所稱「傳聞證據排除法則」。又被告以外之人
    於審判外之陳述，雖不符同法第159 條之1 至第159 條之4
    之規定，而經當事人於審判程序同意作為證據，法院審酌該
    言詞陳述或書面陳述作成時之情況，認為適當者，亦得為證
    據。當事人、代理人或辯護人於法院調查證據時，知有第15
    9 條第1 項不得為證據之情形，而未於言詞辯論終結前聲明
    異議者，視為有前項之同意，同法第159 條之5 亦規定甚明
    。
二、鑒於採用傳聞證據排除法則之重要理由之一，係因傳聞證據
    未經當事人之反詰問予以覈實，若當事人願放棄對原供述人
    之反對詰問時，原則上即可承認該傳聞證據之證據能力，而
    揆諸我國刑事訴訟法第159 條之5 之立法理由，除參照前述
    傳聞證據排除法則之基本法理外，亦參考日本刑事訴訟法第
    326 條之立法例，查日本刑事審判實務之運作，有關檢察官
    及被告均同意作為證據之傳聞書面材料或陳述，可直接援引
    該國刑事訴訟法第326 條作為傳聞例外之法律依據，僅在檢
    察官與被告不同意之情況下，乃須根據其他傳聞例外規定俾
    以斟酌該等書面材料或陳述是否具有證據能力，在當事人間
    無爭執之案件中，傳聞證據基本上均可依據前引規定提出於
    法院使用。據此，我國刑事訴訟法第159 條之5 之適用應可
    作同上之解釋，本件證人甲○○、劉鴻鑒等人在警詢或檢察
    官偵訊時所為之陳述，固為被告以外之人在審判外之陳述，
    均屬傳聞證據，惟公訴人、被告就前開審判外之陳述，迄於
    言詞辯論終結前未為異議之聲明，本院審酌彼等陳述作成時
    之情況，核無違法取證及證明力明顯過低之瑕疵，亦認為以
    之作為證據為適當，故依諸上開規定及說明，前引證人甲○
    ○、劉鴻鑒等人之陳述是否屬於傳聞之例外，無庸先行考量
    刑事訴訟法第159 條之1 第2 項、第159 條之2 、第159 條
    之3 等規定，得逕依同法第159 條之5 規定作為證據。
乙、認定事實之證據及其理由：
    訊據被告除不否認曾於93年10月18日上午，在居安一莊大門
    左側走廊，對甲○○脫口說出「混蛋」一語外，矢口否認有
    何公然侮辱犯行，辯稱：當日爭執係因不滿甲○○不負責任
    之言語態度，發洩怨懟情緒之下，脫口而出「混蛋」一語，
    並無貶損甲○○社會評價或聲譽之意，欠缺犯罪故意；又被
    告固曾先後二次因甲○○製作之住戶名冊記載有誤，請求甲
    ○○更正未獲處理而與之發生爭執，然雙方首次發生爭執之
    時間，應為夜晚就寢前，地點則位於甲○○個人辦公室內，
    時因被告執少校任官令要求甲○○更正名冊遭拒，當時屋內
    僅被告及甲○○二人，並無他人在場，被告不滿甲○○推諉
    卸責之處理態度，用力拍桌表達憤怒，隨即拂袖離去回房就
    寢，並未高聲辱罵「混蛋」，而以當時雙方首次發生爭執時
    間接近晚間就寢、地點位於甲○○個人辦公室內，以此時地
    ，並非不特定人或多數人得共聞共見之公共場所，即與公然
    之條件未合，況被告拍桌表達自身怒氣，更無侮辱他人之意
    ，亦與公然侮辱罪之要件不符云云。然查：
一、被告先後於前開時地，對告訴人甲○○分別以「混蛋」、「
    他媽的Ｂ」等言語為公然侮辱犯行，迭經告訴人於警詢、偵
    查及本院審理中指訴綦詳（見93年度偵字第19336 號偵查卷
    第9 、10、20頁、94年度他字第560 號偵查卷第15頁、原審
    卷第54至55頁），與現場目擊證人劉鴻鑒於偵查中證述：「
    （你在去年《指93年》十月十七日有無聽到被告罵告訴人？
    ）有，在居安一莊的大廳聽到被告罵告訴人，就是因階級被
    改，他罵『混蛋』，他當時有喝酒」等語（見94年度他字第
    560 號偵查卷第15頁）、原審審理中證稱「（案發當天是否
    聽到被告罵告訴人的事情？）我有聽到被告罵告訴人混蛋，
    當時我人在休息站裡面，是在告訴人房間的外面，我聽到房
    間裡面被告罵告訴人才出來，當天被告除了罵混蛋，沒有罵
    他媽的B 。隔天我聽到被告罵告訴人他媽的B ，當時被告是
    在大門口罵，當時我人在現場。」、「被告當時可能喝酒了
    。」等語 (見原審卷第55頁），核無不合，足徵告訴人前開
    指訴洵屬有據，可以採信；被告辯稱與告訴人首次發生爭執
    之時間應為晚上、且僅拍桌表達憤怒，並未辱罵「混蛋」，
    第二次發生爭執時是脫口而出「混蛋」並未以「他媽的B」
    辱罵甲○○云云，與前開事證不合，難以憑採。
二、又刑法分則中公然二字之意義，祇以不特定人或多數人得以
    共見共聞之狀況為已足 (司法院院字第2033號解釋意旨參照
    )， 是刑法上公然侮辱罪，所謂公然，除不特定多數人外，
    亦包含特定之多數人在內。查，址設臺北縣土城市○○路26
    3 號之「居安一莊」為國防部北部地區後備司令部列管之軍
    士官退休人員宿舍，有告訴人所提出之北部地區後備司令部
    92年9 月23日旭天字第0920005556號公告在卷可參；另甲○
    ○為居安一莊自治會會長，居安一莊內之甲○○辦公室，住
    戶平時有事即可進入找甲○○處理等情，經證人劉鴻鑒證述
    在卷，且為被告所不否認，足見居安一莊內之大門門廳及甲
    ○○辦公室乃特定之居安一莊住戶等多數人出入之地點甚明
    ，是被告於特定多數人得出入之居安一莊內之大門門廳、甲
    ○○辦公室內，以「混蛋」「他媽的B 」等足以減損甲○○
    聲譽之言語辱罵甲○○，自屬公然侮辱無疑，被告辯稱僅係
    一時氣憤，並無侮辱故意，且與公然之要件未合云云，自無
    足取。
三、綜上，本件事證明確，被告公然侮辱犯行可以認定。
丙、應適用之法條：
    核被告所為，係犯刑法第309 條第1 項之公然侮辱罪；其先
    後二次公然侮辱犯行，時間緊接，方法相同，觸犯構成要件
    相同之罪，顯係基於概括犯意反覆為之，為連續犯，應依刑
    法第56條之規定，以一罪論。又聲請人聲請意旨雖未敘及被
    告94年10月18日上午之公然侮辱犯行，並將該次辱罵內容誤
    為乃被告於94年10月17日同時所為，惟被告94年10月18日上
    午之公然侮辱犯行與業經起訴之94年10月17日公然侮辱部分
    有連續犯之裁判上一罪關係，為聲請效力所及，且經聲請人
    移送本院併案審理 (94年度偵字第8826號)， 本院自應併予
    審判，附此敘明。原審以被告上開犯行明確，並審酌被告素
    行狀況（有臺灣高等法院被告全國前案紀錄表1 份在卷可稽
    ）、犯罪之動機、目的、手段、所生危害及犯罪後態度等一
    切情狀，依刑事訴訟法第449 第1 項前段、第3 項，刑法第
    56 條 、第309 條第1 項、第42條第2 項前段，罰金罰鍰提
    高標準條例第1 條前段、第2 條 (原審判決書誤載為第2 項
    ，應予更正)， 判處被告罰金1,000 元，如易服勞役，以30
    0 元折算1 日，並無違誤，量刑亦屬妥適，應予維持。上訴
    意旨否認犯行為無理由，應予駁回。
據上論斷，應依刑事訴訟法第455 條之1 第1 項、第3 項、第36
8 條，判決如主文。
本案經檢察官徐名駒到庭執行職務。
中　　華　　民　　國　　94　　年　　9 　　月　　30　　日
                  刑事第四庭審判長法　官  陳恆寬
                                  法  官  許必奇
                  　              法  官  陳明偉
以上正本證明與原本無異
本件不得上訴。
                                  書記官　陳慧儷
中　　華　　民　　國　　94　　年　　9 　　月　　30　　日
附錄本案論罪科刑法條全文：
中華民國刑法第309條
  公然侮辱人者，處拘役或三百元以下罰金。
  以強暴犯前項之罪者，處一年以下有期徒刑、拘役或五百元以
  下罰金。
